【裁判字號】    99,交抗,399
【裁判日期】    991111
【裁判案由】    聲明異議
【裁判全文】
臺灣高等法院高雄分院刑事裁定         99年度交抗字第399號
抗  告  人
即受處分人  甲○○
上列抗告人因違反道路交通管理處罰條例聲明異議案件，不服臺
灣高雄地方法院中華民國99年8 月24日裁定（99年度交聲字第22
41號），提起抗告，本院裁定如下：
    主  文
原裁定及原處分均撤銷。
甲○○汽車駕駛人，駕駛汽車經測試檢定酒精濃度超過規定標準
，應吊扣普通小型車駕駛執照拾貳個月，並接受道路交通安全講
習。
    理  由
一、抗告意旨略以：抗告人即受處分人甲○○業經檢察官為緩起
    訴處分，並繳交新臺幣（下同）30,000元及施以勞動服務40
    小時，原裁定就勞動服務部分並未抵扣，尚有未當；爰提抗
    告請求撤銷原裁定，另為適法之裁定。
二、原處分意旨略以：異議人即受處分人甲○○於民國98年2 月
    5 日4 時26分許，駕駛車牌號碼9076-NQ 號自小客車，行經
    國道3 號南下374.7 公里處，經警查獲其酒後駕車，酒測值
    為每公升1. 1毫克，而有「汽車駕駛人酒精濃度超過規定標
    準（每公升0.25至0.4 毫克）」之違規行為，經原處分機關
    依道路交通管理處罰條例第35條第1 項第1 款、第24條第1
    項第2 款規定，裁處罰鍰49,500元，吊扣駕駛執照12個月，
    並施以道路交通安全講習之事實，有酒精濃度測試表、交通
    部公路總局高雄區監理所施山監理站旗監違字第裁85-Z5B00
    0625號違反道路交通管理事件裁決書附卷可稽。又受處分人
    因上開酒後駕車案件，經臺灣高雄地方法院檢察署檢察官以
    98年度偵字第4982號為緩起訴處分，緩起訴期間為1 年，並
    命受處分向國庫支付3 萬元及義務勞務40小時，受處分人已
    依緩起訴之內容繳交上開款項及義務勞務，且緩起訴期間屆
    滿未經撤銷等情，亦有臺灣高等法院被告（受處分人）前案
    紀錄表在卷可考，上開事實，均堪認定。
三、惟查：
(一)、原處分裁處吊扣駕駛執照12個月部分：
  1.按汽車駕駛人，因違反本條例及道路交通安全規則之規定，
    受吊銷駕駛執照處分時，吊銷其持有各級車類之駕駛執照，
    道路交通管理處罰條例第68條定有明文，該規定係於94年12
    月14日修正公布，並於95年3 月1 日施行，而修正前該條原
    係規定：「汽車駕駛人，因違反本條例及道路交通安全規則
    之規定，受吊扣或吊銷駕駛執照處分時，吊扣或吊銷其持有
    各級車類之駕駛執照」，觀其修法意旨，係以「原條文將違
    規駕駛人所持有之各級車類駕駛執照一併吊扣或吊銷，失之
    過酷，影響人民工作及生活甚鉅」為由，而刪除吊扣駕駛人
    駕駛執照時，應吊扣駕駛人持有各級車類駕駛執照之規定，
    是依現行道路交通管理處罰條例，已無得吊扣駕駛人所持有
    他級駕駛執照之依據存在。從而，於為吊扣駕駛人駕駛執照
    之處分時，自僅得吊扣駕駛人違規時所駕駛該級車類之駕駛
    執照，以限制其繼續駕駛該級車類行駛道路之權利。次按汽
    車駕駛人取得高一級車類之駕駛資格者，應換發駕駛執照，
    並准其駕駛較低級車類之車輛：三、已領有大貨車駕駛執照
    者，得駕駛小型車、輕型機器腳踏車，道路交通安全規則第
    61條第1 項第3 款定有明文。本件受處分人違規時，並無普
    通小型車駕駛執照，僅領有大貨車駕駛執照，此有公路監理
    電子閘門查詢資料在卷可稽，依前揭說明，自得駕駛小型車
    ，合先指明。
  2.本件受處分人駕駛小型車違反道路交通管理處罰條例第35條
    第1 項第1 款之規定，應吊扣小型車駕駛執照1 年，且吊扣
    駕照與緩起訴處分命受處分人履行條件部分，種類不同，並
    不違反「一事不二罰」之法理，則原處分機關據以裁罰，原
    無不當。惟依「違反道路交通管理事件統一裁罰基準及處理
    細則」第43條第2 項第3 款規定，違反道路交通管理事件裁
    決書處罰主文欄，應依基準表記明處罰種類，並「記明應受
    吊扣駕駛執照之名稱」，原處分主文欄僅載稱「…吊扣駕駛
    執照12個月…」，漏未載明所吊扣駕駛執照之種類名稱；且
    受處分人並未持有小型車駕駛執照，僅領有大貨車駕駛執照
    ，原處分機關裁處吊扣之駕照究係何者，未臻明確。又依修
    正後之道路交通管理處罰條例第68條規定，受吊扣駕駛執照
    處分時，僅能吊扣違規當時受處分人所駕車類之駕駛執照即
    普通小型車駕駛執照，並無得吊扣受處分人持有他級駕駛執
    照之依據，故原處分機關依法亦無得吊扣受處分人所持有之
    大貨車駕駛執照。原處分機關逕予裁處吊扣駕駛執照12個月
    ，容有未洽，自應將原處分關於吊扣駕駛執照之處分撤銷，
    改諭知吊扣受處分人普通小型車駕駛執照12個月。至受處分
    人實際上雖無小型車駕駛執照可供執行吊扣，然交通主管機
    關尚非不得於其他駕駛執照上或電腦檔存資料註記吊扣小型
    車駕駛執照，用以限制受處分人之駕駛資格，附此敘明。
(二)、關於罰鍰49,500元部分：
  1.按汽車駕駛人，駕駛汽車經測試檢定有酒精濃度超過規定標
    準者，處15,000元以上60,000元以下罰鍰，並當場移置保管
    該汽車及吊扣其駕駛執照1 年。汽車駕駛人有飲用酒類或其
    他類似物後其吐氣所含酒精濃度超過每公升0.25毫克或血液
    中酒精濃度超過百分之0.05以上者，不得駕車。道路交通管
    理處罰條例第35條第1 項第1 款、道路交通安全規則第114
    條第2 款分別定有明文。惟依95年2 月5 日施行之行政罰法
    第26條第1 項規定：「一行為同時觸犯刑事法律及違反行政
    法上義務規定者，依刑事法律處罰之。但其行為應處以其他
    種類行政罰或得沒入之物而未經法院宣告沒收者，亦得裁處
    之。」，此乃一行為同時造成刑罰法律與行政秩序罰規定發
    生競合適用之關係時，基於「一事不二罰」之法理，經由立
    法程序確立應以刑罰優先為原則，避免行為人承受過度且重
    複之處罰。此觀該條立法理由明確揭示：「一行為同時觸犯
    刑事法律及違反行政法上義務規定時，由於刑罰與行政罰同
    屬對不法行為之制裁，而刑罰之懲罰作用較強，故依刑事法
    律處罰，即足資警惕時，實無一事二罰再處行政罰之必要。
    且刑事法律處罰，由法院依法定程序為之，較符合正當法律
    程序，應予優先適用。但罰鍰以外之沒入或其他種類行政罰
    ，因兼具維護公共秩序之作用，為達行政目的，行政機關仍
    得併予裁處，故為第一項但書規定。」，其理益明。是以前
    揭行政罰法中刑事法律處罰優先且不再處以行政秩序罰之目
    的，既係因為行為人已接受刑罰而足資警惕，且已發生懲罰
    之作用，即無使行為人陷於雙重處罰之不利益，則關於刑事
    法律處罰之範圍自應採取實質認定，凡刑事實體法或程序法
    中所規定客觀上剝奪行為人生命、自由、財產權利，主觀上
    亦因制裁之嚴厲性、痛苦性，其強度足以造成心理強制而間
    接達成矯正教化目的之處遇手段，皆應納入其中，而不以形
    式上符合刑法第32條至第34條所定主刑及從刑種類者為限，
    始與前揭法律規範之意旨相符。
  2.本件受處分人因上開酒後駕車案件，經臺灣高雄地方法院檢
    察署檢察官以98年度偵字第4982號為緩起訴處分，緩起訴期
    間為1 年，並命受處分向國庫支付30,000元及義務勞務40小
    時，受處分人已依緩起訴之內容繳交上開款項及義務勞務，
    且緩起訴期間已滿未經撤銷等情，已如前述；則受處分人上
    開違反刑事法律禁止規範之犯罪事實既已明確，僅因檢察官
    採取緩起訴處分之替代性刑事處遇手段，未將該案逕行起訴
    或聲請簡易判決處刑，致其後適用之刑事訴訟程序有所區別
    ，然就受處分人負有向檢察官指定機構提供一定時數之勞務
    義務觀察，其如未在上開指定期間內確實履行義務，依刑事
    訴訟法第253 條之3 第1 項第3 款之規定，受處分人將遭受
    撤銷緩起訴處分之不利益；反之，倘其確實遵守並履行各項
    緩起訴條件，除非合於刑事訴訟法第260 條所定情形之一，
    否則異議人即無再就同一案件遭受刑事訴追之虞。從而，受
    處分人已因上開緩起訴處分而剝奪其人身自由，主觀上前揭
    義務勞務亦具有強制性、懲罰性，雖不若易科罰金係以支付
    金錢作為自由刑之替代，惟經由緩起訴處分條件之履行使其
    免於遭檢察官發動起訴程序，仍具有替代刑罰之效果，廣義
    而言，應屬前揭所稱之「實質刑事法律處罰」，而有行政罰
    法第26條第1項 「一事不二罰」規定之適用。是受處分人因
    駕駛人酒精濃度超過規定標準之違規行為，依行政罰法第26
    條第1項 前段規定，即應依刑事法律處罰之，已無再依上開
    道路交通處罰條例第35條第1 項第1 款裁處行政罰鍰之餘地
    。原處分機關逕予裁罰49,500元，亦有未洽，自應將原處分
    關於裁處罰鍰之處分撤銷。
(三)、關於施以道路交通安全講習部分：
    原處分機關裁處受處分人應參加道路交通安全講習，係為達
    成遏止酒後駕車之不法行為，維護道路交通用路權人之安全
    法益等行政目的所必要之罰鍰以外之其他種類行政罰，依行
    政罰法第26條第1 項但書之規定，原處分機關仍得裁處，並
    未違反「一事不二罰」之規定，故此部分之裁處並無違誤。
四、綜上所述，受處分人於飲酒後駕駛自小客車之行為，違反道
    路交通管理處罰條例第35條第1 項第1 款規定，依同條例第
    24條第1 項第2 款及違反道路交通管理事件統一裁罰基準表
    之規定，應吊扣其普通小型車駕駛執照12個月及參加道路交
    通安全講習。抗告人即受處分人以其上開酒後駕車行為業經
    檢察官緩起訴處分，並已繳納30,000元緩起訴處分金及服完
    40小時義務勞務，且緩起訴期間已滿未被撤銷，應免再繳納
    罰鍰45,000元為由聲明異議，為有理由。又道路交通管理處
    罰條例第87條第1 項規定：「受處分人不服第8 條主管機關
    所為之處罰，得於接到裁決書之翌日起20日內，向管轄地方
    法院聲明異議。」，此條文中所謂之「處罰」，應指包括對
    受處分人裁處之違規事實是否正當及裁罰所引用之法條是否
    適當而言，蓋此二者有不可分離之關係，即聲明異議應以交
    通違規行為為標的，非以處罰項目為範圍。本件受處分人酒
    後駕車只有一個交通違規行為，雖受處分人僅就處罰項目中
    之罰鍰部分聲明異議，其餘部分（吊扣駕照及應參加道路交
    通安全講習部分）並未提及，然其餘處罰項目與其交通違規
    行為是否存在既無從分離，本院自應併予審理，一併指明。
    從而，原處分機關裁罰受處分人罰鍰45,000元、吊扣駕駛執
    照12個月及原裁定改諭知受處分人應補繳罰鍰差額19,500元
    ，均有未洽，抗告意旨指摘原裁定不當，為有理由，應由本
    院將原裁定及原處分撤銷，另審酌受處分人違規情節，裁定
    如主文第2 項所示。
五、據上論結，應依道路交通事件處理辦法第26條，刑事訴訟法
    第413 條，裁定如主文。
中    華    民    國    99    年    11    月    11    日
                  刑事第三庭  審判長法  官   莊崑山
                                    法  官   張意聰
                                    法  官   唐照明
以上正本證明與原本無異。
不得再抗告。
中    華    民    國    99    年    11    月    11    日
                                    書記官   黃琳群

司法院資訊處製作；財團法人民間司法改革基金會備份。
